【裁判字號】    97,上訴,2288
【裁判日期】    970708
【裁判案由】    毒品危害防制條例
【裁判全文】
臺灣高等法院刑事判決                97年度上訴字第2288號
上  訴  人
即  被  告  乙○○
                   （現另案於臺灣臺北監獄臺北分監執行）
選任辯護人  呂康德律師
上訴人即
被告配偶    丙○○
上列上訴人因被告違反毒品危害防制條例案件，不服臺灣板橋地
方法院96年度訴字第3800號，中華民國97年3月26日第一審判決
（起訴案號：臺灣板橋地方法院檢察署95年度偵字第24411號、
96年度偵緝字第1947號），提起上訴，本院判決如下：
    主  文
原判決撤銷。
乙○○轉讓第一級毒品，處有期徒刑壹年捌月；又持有第一級毒
品達一定數量，處有期徒刑壹年貳月，減為有期徒刑柒月，扣案
之第一級毒品海洛因捌包（總淨重伍拾陸點玖陸公克，純質總淨
重肆點參玖公克）、第二級毒品甲基安非他命參包（驗餘淨重貳
點參公克），均沒收銷毀之；扣案放置上開毒品之外包裝塑膠袋
拾壹個，均沒收。應執行有期徒刑貳年貳月，扣案之第一級毒品
海洛因捌包（總淨重伍拾陸點玖陸公克，純質總淨重肆點參玖公
克）、第二級毒品甲基安非他命參包（驗餘淨重貳點參公克），
均沒收銷毀之；扣案放置上開毒品之外包裝塑膠袋拾壹個，均沒
收。其餘被訴部分無罪。
    事  實
一、乙○○明知海洛因、甲基安非他命係屬毒品危害防制條例第
    2條第2項所列之第一級、第二級毒品，不得非法持有、轉讓
    ，詎乙○○竟：
（一）基於轉讓第一級毒品海洛因之犯意，於95年10月中旬某日
      ，在甲○○（另由檢察官向臺灣板橋地方法院聲請以95年
      度毒聲字第2403號裁定令執行觀察勒戒後，認有繼續施用
      傾向，復經同法院以96年度毒聲字第1329號裁定令其入戒
      治處所施以強制戒治，期間為6個月以上至無經續強制戒
      治之必要為止，但最長不得逾1年，自96年6月26日開始執
      行強制戒治，迄97年3月28日無繼續強制戒治必要而釋放
      期滿，檢察官乃以97年度戒毒偵字第201號為不起訴處分
      ）以行動電話與之聯絡後，乙○○即利用不知情之真實姓
      名不詳、綽號「阿弟仔」之成年男子，攜帶重量不詳之第
      一級毒品海洛因1小包至臺北縣三重市○○路與長壽街口
      ，免費交予甲○○施用，而以此方法無償轉讓海洛因乙次
      。
（二）另基於持有第一級毒品海洛因、第二級毒品甲基安非他命
      之犯意，而自不詳時間起在台北縣三重市○○街98巷10之
      5號住處，同時持有第一級、第二級毒品。嗣經警於民國
      95年10月23日19時許，至乙○○上揭住處進行搜索，當場
      扣得乙○○所有之第一級毒品海洛因8包（合計淨重56.96
      公克，純質淨重4.39公克）、第二級毒品甲基安非他命3
      包（驗餘淨重2.30公克
      ）、封口機1台、研磨機1台、吸食器3組、分裝勺3支、空
      塑膠夾鏈袋8包、行動電話1具（含門號0000000000號SIM
      卡1張）等物。
二、案經臺北市政府警察局報請臺灣板橋地方法院檢察署檢察官
    偵查起訴。
    理  由
甲、撤銷改判有罪部分：
一、就轉讓第一級毒品海洛予甲○○部分：
（一）訊據上訴人即被告乙○○就上開利用真實姓名不詳、綽號
      「阿弟仔」之成年男子，轉讓重量不詳之第一級毒品海洛
      因1小包予甲○○施用之犯罪事實，於原審及本院審理時
      均坦承不諱，且核與證人甲○○於原審審理時所證情節相
      符（見原審卷第115至119頁）。
（二）又證人甲○○於取得被告所無償轉讓之海洛因後，確有施
      用該第一級毒品海洛因之行為，復據其於原審審理時證述
      明確在卷，且證人甲○○於95年10月23日為警查獲後，因
      採集其尿液檢體，經送請臺灣尖端先進生技醫藥股份有限
      公司檢驗結果，呈鴉片類及安非他命類陽性反應，而經原
      審法院以95年度毒聲字第2403號裁定送觀察、勒戒後，認
      有繼續施用毒品傾向，由原審再以96年度毒聲字第1329號
      裁定令入戒治處所施以強制戒，期間為6個月以上至無經
      續強制戒治之必要為止，但最長不得逾1年，自96年6月26
      日開始執行強制戒治，迄97年3月28日無繼續強制戒治必
      要而釋放期滿，檢察官乃以97年度戒毒偵字第201號為不
      起訴處分等情，並有上開裁定書、處分書及本院甲○○前
      案紀錄表在卷可稽（見本院卷第81至89頁）。
（三）綜上，足認被告前開所供，與事實相符，其轉讓第一級毒
      品海洛因之犯行明確，應依法論科。
二、就持有第一級毒品海洛因及第二級毒品甲基安非他命部分：
（一）上開事實，亦據上訴人即被告於原審及本院審理時均供陳
      不諱，並有扣案之海洛因8包、甲基安非他命3包、封口機
      1台、研磨機1台、吸食器3組、分裝勺3支、空塑膠夾鏈袋
      8包等物在卷可證。
（二）又扣案之白色粉末8包，經檢察官囑託法務部調查局以化
      學呈色法及氣相層析質譜儀分析法進行鑑定結果，其中7
      包均含第一級毒品海洛因成分，合計淨重36.25公克（空
      包裝總重4.15公克），純度11.83%，純質淨重4.29公克，
      其餘1包含微量海洛因成分，淨重20.71公克（空包裝重
      2.65公克），純度以0.5%計，純質淨重約0.10公克，此有
      該局95年12月3日調科壹字第09523042620號鑑定書1紙在
      卷可稽（見95年偵字第24411號卷第160頁）；而扣案之白
      色透明晶體3包，經送臺北市政府警察局刑事鑑識中心以
      氣相層析質譜分析法進行鑑驗結果，總毛重3.06公克，總
      淨重2.31公克，隨機選取1包，取0.01公克化驗，餘2.3公
      克，檢出第二級毒品甲基安非他命成分，亦有該局95年12
      月28日北市鑑毒字第803號鑑驗通知書各1紙附卷可佐（見
      95年偵字第24411號卷第190頁），是上開扣案物確係第一
      級毒品海洛因及第二級毒品甲基安非他命，至為明確。
（三）綜上，被告前開所供，亦足認與事實相符，其持有第一級
      毒品海洛因及第二級毒品甲基安非他命之犯行明確，亦應
      依法論科。
三、查海洛因、甲基安非他命係毒品危害防制條例第2條第2項第
    1、2款所列之第一、二級毒品。是核：
（一）被告所為轉讓第一級毒品之犯行部分，係違反毒品危害防
      制條例第8條第1項之轉讓第一級毒品罪。被告利用不知情
      之真實姓名不詳、綽號「阿弟仔」之成年男子，無償轉讓
      第一級毒品海洛予甲○○施用，係間接正犯，應負與直接
      正犯同一之責任。又被告於偵、審中始終否認有何販賣第
      一級毒品海洛因之犯行，且被告係無償轉讓第一級毒品海
      洛因予甲○○施用乙情，並據證人甲○○於原審審理時證
      述明確在卷，業如前述，而檢察官復始終未舉證證明被告
      確係以「低買高賣」之營利意思，有償讓與海洛因毒品予
      甲○○，藉以從中賺取差價，是檢察官認被告所為，係犯
      毒品危害防制條例第4條第1項之販賣第一級毒品罪，尚有
      未洽，本院爰於起訴基本事實同一之範圍內，變更檢察官
      所引應適用之法條。再被告因轉讓而持有第一級毒品之行
      為，為轉讓第一級毒品之高度行為所吸收，不另論罪。
（二）被告所為持有第一級、第二級毒品之犯行部分，係違反毒
      品危害防制條例第11條第1項持有第一級毒品罪，及同條
      第2項持有第二級毒品罪。被告所犯持有第一級毒品及第
      二級毒品罪，二罪名間為一行為觸犯數罪名之想像競合關
      係，應依刑法第55條規定從一重之持有第一級毒品罪論處
      。另毒品危害防制條例第11條第4項規定持有毒品達一定
      數量者，加重其刑至2分之1，其標準由行政院定之。行政
      院即於93年1月7日公布「轉讓持有毒品加重其刑之數量標
      準」，其第2條第1款、第2款規定轉讓、持有第一級毒品
      淨重5公克以上；第2級毒品淨重10公克以上，應加重其刑
      至2分之1。是承前所述，本件被告被告持有第一級毒品海
      洛因之淨重既遠超過5公克以上，自應依上開規定加重其
      刑。按犯罪事實是否業經提起公訴，應以檢察官起訴書所
      記載之犯罪事實為準，至起訴書所援引之法條及罪名，僅
      供法院審判之參考，並非判斷起訴範圍之要素；是起訴書
      若已記載被告犯罪之事實，縱漏未援引所犯法條及罪名，
      亦應認為業經起訴。準此，被告上開所為持有第一級、第
      二級毒品之犯行部分，既業經檢察官敘入起訴事實，則縱
      漏未援引所犯法條及罪名，本院仍應予以審究，並逕予論
      罪科刑，附此敘明。
（三）被告所犯轉讓第一級毒品罪及持有第一級毒品罪，二罪間
      之犯意各別，行為互殊，應分論併罰。
四、原審就被告於95年10月中旬某日轉讓第一級毒品於甲○○部
    分，據以論罪科刑，固非無見。惟查：(一)原判決就事實欄一
    （一）部分被告所為轉讓第一級毒品罪，認係犯毒品危害防
    制條例第4條第1項之販賣第一級毒品罪，尚有未合；(二)原判
    決就事實欄一（二）被告持有第一級、第二級毒品犯行部分
    ，未予單獨論罪科刑，亦有未洽。被告上訴意旨否認營利販
    賣第一級毒品罪，雖非全然無理由，惟原判決關於被告於95
    年10月中旬某日轉讓第一級毒品於甲○○部分，及持有第一
    級、第二級毒品犯行部分，既有前揭可議之處，仍屬無可維
    持，應由本院將原判決上開部分撤銷改判。爰審酌被告正值
    青盛之年，不思努力進取，謀求正當職業，明知海洛因、甲
    基安非他命對於人體有莫大之戕害，竟漠視毒品之危害性，
    非但自身持有大量毒品，並轉讓第一級毒品予他人施用，嚴
    重危害國民身心健康及社會風氣，及其犯罪之動機、目的、
    手段、持有毒品之數量狀態、轉讓之次數與數量等一切情狀
    ，分別量處被告轉讓第一級毒品罪有期徒刑1年8月；持有第
    一級毒品罪有期徒刑1年2月。又查，本件被告所犯持有第一
    級毒品罪之犯罪時間係在96年4月24日以前，合於中華民國
    九十六年罪犯減刑條例第2條第1項第3款之規定，且非同條
    例第3條所定不得減刑之罪，而被告雖於96年6月29日經臺灣
    板橋地方法院檢察署發布通緝，惟於同年7月5日，在上開減
    刑條例施行前即已緝獲，此有該署通緝書及撤銷通緝書各1
    份在卷可憑（見95年偵字第24411號卷第240至243頁），核
    無不得減刑之情形，是依上開減刑條例規定減其2分之1之刑
    為有期徒刑7月，並依中華民國九十六年罪犯減刑條例第11
    條及刑法第51條第5款規定定其應執行之刑為有期徒刑2年2
    月。
五、沒收之宣告：
（一）扣案之第一級海洛因8包（合計淨重56.96公克，純質淨重
      4.39公克）、第二級毒品甲基安非他命3包（驗餘淨重2.3
      0公克）係查獲之第一級、第二級毒品，應依毒品危害防
      制條例第18條第1項前段之規定沒收銷燬之。
（二）放置前開毒品之外包裝塑膠袋計拾壹只，係用於包裹毒品
      ，防其裸露、潮濕，便於攜帶，係供持有毒品所用之物，
      應依刑法第38條第1項第2款宣告沒收。
（三）至其餘扣案之封口機1台、研磨機1台、吸食器3組、分裝
      勺3支、空塑膠夾鏈袋8包、行動電話1具（含門號0000000
      000號SIM卡1張）等物；尚查無證據證明為被告供本件預
      備犯罪所用、因犯罪所得之物或屬違禁物，爰不予宣告沒
      收。
乙、撤銷原判決改判無罪部分：
一、公訴意旨另以：被告乙○○明知海洛因、安非他命係屬毒品
    危害防制條例第2條第2項所列之第一級、第二級毒品，不得
    非法持有、販賣及轉讓，竟基於販賣第一級毒品海洛因及第
    二級毒品安非他命之犯意，以電話號碼0000000000號、0000
    000000號行動電話作為對外聯繫販售毒品之用，分別於附表
    一所示之時間、地點，以附表所示之代價，販賣海洛因予甲○○、林啟堂（2人所涉施用毒品犯行，由檢察官另案處理
    ）、真實姓名年籍不詳綽號「小樂」之女子及販賣安非他命
    予邵美綺（所涉施用第二級毒品犯行，由檢察官另案處理）
    施用，另於附表二所示之時間、地點，委由丁○○（所涉幫
    助販賣及轉讓第一級毒品海洛因罪嫌，檢察官另案以95年度
    偵字第24411號提起公訴，原審以96年度訴字第3064號判決
    無罪，本院以97年度上訴字第1364號判決上訴駁回）無償轉
    讓第一級毒品海洛因予「小樂」施用。因認被告乙○○此部
    分涉有違反毒品危害防制條例第4條第1項、第2項之販賣第
    一級毒品及第二級毒品、第8條第1項轉讓第一級毒品海洛因
    等罪嫌。
二、按犯罪事實應依證據認定之，無證據不得認定其犯罪事實，
    刑事訴訟法第154條第2項定有明文。是犯罪事實之認定，應
    憑真實之證據，倘證據是否真實尚欠明確，自難以擬制推測
    之方法，為其判斷之基礎；而認定犯罪事實之證據係指足以
    認定被告確有犯罪行為之積極證據而言，該項證據自須適合
    於被告犯罪事實之認定，始得採為斷罪資料。且刑事訴訟上
    證明之資料，無論其為直接或間接證據，均須達於通常一般
    之人均不致有所懷疑，而得確信其為真實之程度，始得據為
    有罪之認定，若其關於被告是否犯罪之證明未能達此程度，
    而有合理懷疑之存在，致使無從形成有罪之確信，根據「罪
    證有疑、利於被告」之證據法則，即不得遽為不利被告之認
    定（最高法院76年臺上字第4986號判例意旨參照）。再證人
    之證言固非不得做為認定被告犯罪事實之證據，惟須此項證
    言無瑕疵可指，且與事實相符者，始足當之，苟證人之證言
    有瑕疵時，即不得做為不利被告認定之依據。
三、起訴意旨以：被告有販賣海洛因予甲○○、林啟堂、真實姓
    名年籍不詳綽號「小樂」之女子及販賣安非他命予邵美綺等
    人施用，另委由丁○○無償轉讓第一級毒品海洛因予「小樂
    」施用等犯行，無非係以證人甲○○、林啟堂、邵美綺、丁○○等人分別於警詢、偵查中之各該指述及扣案之海洛因8
    包（合計淨重56.96公克，純質淨重4.39公克）、甲基安非
    他命3包（驗餘淨重2.30公克）、封口機1台、研磨機1台、
    吸食器3組、分裝勺3支、空塑膠夾鏈袋8包、行動電話1具（
    含門號0000000000號SIM卡1張）等物為其憑據。
四、然查，非唯被告乙○○自始皆堅詞否認有何涉犯公訴人所指
    之上揭犯行；且證人甲○○、林啟堂、邵美綺等人嗣於原審
    審理時復均更易前詞，否認被告有向渠等販賣毒品之事，而
    為前後迥異之證述，致其等所言顯具瑕疵，難以據採【按證
    人甲○○嗣於原審審理時，改口證稱：其本欲向被告購買毒
    品，惟被告未曾向其收過錢，毒品都是被告免費送的等語（
    見原審卷第115至119頁）、證人林啟堂亦改口證稱：海洛因
    係其打電話予被告，被告再帶其向被告朋友拿的。偵查中所
    言向被告買過毒品，其實是指請被告幫忙拿過來等語（見原
    審卷第121、124頁）、證人紹美綺則改口證稱：安非他命係
    其拿錢請被告幫忙買的。偵查中所言有向被告買，其實係指
    拿錢請被告幫忙買等語（見原審卷第125、127頁）】；而證
    人丁○○所稱綽號「小樂」之女子，其間究否確有其人，又
    非無疑，亦難遽信。復無自證人處查獲得任何毒品，無從為
    科學之驗證。至95年10月23日19時許，警員至乙○○臺北縣
    三重市○○街98巷10之5號之住處進行搜索，查獲扣案之海
    洛因8包（合計淨重56.96公克，純質淨重4.39公克）、甲基
    安非他命3包（驗餘淨重2.30公克）、封口機1台、研磨機1
    台、吸食器3組、分裝勺3支、空塑膠夾鏈袋8包、行動電話1
    具（含門號000000000 0號SIM卡1張）等物，則更係無何證
    據足資證明確與被告被訴上揭犯行相涉。是以，本件除證人
    甲○○、林啟堂、邵美綺、丁○○等人於警詢中所為不利於
    被告之供述外，並無其他佐證足以證明被告有販賣第一級、
    第二級毒品之行為，公訴人所舉上開證據，均顯未達通常一
    般人均不致有所懷疑，而得確信之程度實至為明確。此外，
    既復查無其他積極證據足資證明告確有起訴意旨所指此部分
    販賣第一級、第二級毒品及轉讓第一級毒品等犯行，則基於
    無罪推定原則，自應為被告無罪之判決。原審逕就被告此部
    分予以論罪科刑，顯有違誤。被告上訴意旨，指摘原判決此
    部分不當，為有理由，應由本院將此部分及定應執行刑部分
    撤銷改判，並諭知被告此部分被訴販賣第一級、第二級毒品
    及轉讓第一級毒品部分無罪之判決。
據上論斷，應依刑事訴訟法第369條第1項前段、第364條、第299
條第1項前段、第300條、第301條第1項，毒品危害防制條例第8
條第1項、第11條第1項、第4項、第18條第1項前段，刑法第11條
、第55條、第51條第5款、第38條第1項第2款，中華民國96年罪
犯減刑條例第2條、第7條、第11條，判決如主文。
本案經檢察官侯千姬到庭執行職務。
中    華    民    國    97    年    7     月    8     日
                  刑事第一庭  審判長法  官  葉騰瑞
                                    法  官  莊明彰
                                    法  官  王炳梁
以上正本證明與原本無異。
如不服本判決，應於收受送達後十日內向本院提出上訴書狀，其
未敘述上訴之理由者並得於提起上訴後十日內向本院補提理由書
（均須按他造當事人之人數附繕本）。
被告對於判決無罪部分不得上訴。
                                    書記官  廖逸柔
中    華    民    國    97    年    7     月    8     日
 附表一：
  ┌──┬───┬───────┬────────┬─────┬─────┐
  │編號│ 販賣 │   販賣時間   │    販賣地點    │販賣毒品種│ 販賣價格 │
  │    │ 對象 │              │                │類        │（新臺幣）│
  ├──┼───┼───────┼────────┼─────┼─────┤
  │ 1  │甲○○│95年8 月間    │臺北縣三重市三和│海洛因    │  1000元  │
  │    │      │              │路與長壽街口    │          │          │
  │    │      ├───────┼────────┼─────┼─────┤
  │    │      │95年9月間     │同上            │同上      │  同上    │
  ├──┼───┼───────┼────────┼─────┼─────┤
  │ 2  │林啟堂│95年間約買7、8│臺北縣新莊市、三│海洛因    │每次1000元│
  │    │      │次            │重市馬路邊      │          │          │
  ├──┼───┼───────┼────────┼─────┼─────┤
  │ 3  │ 小樂 │95年9 月初    │臺北縣新莊市中誠│海洛因    │  500元   │
  │    │      │              │街142巷15弄1號3 │          │          │
  │    │      │              │樓              │          │          │
  │    │      ├───────┼────────┼─────┼─────┤
  │    │      │95年10月23日  │同上            │同上      │  同上    │
  ├──┼───┼───────┼────────┼─────┼─────┤
  │ 4  │邵美綺│95年9 、10月間│臺北縣三重市重陽│安非他命  │每次1000元│
  │    │      │共買4 次      │路1段26巷23號附 │          │          │
  │    │      │              │近              │          │          │
  └──┴───┴───────┴────────┴─────┴─────┘
  附表二：
  ┌──┬───┬───────┬────────┬─────┐
  │編號│ 轉讓 │   轉讓時間   │    轉讓地點    │轉讓毒品種│
  │    │ 對象 │              │                │類        │
  ├──┼───┼───────┼────────┼─────┤
  │ 1  │ 小樂 │95年10月20日  │臺北縣新莊市中誠│海洛因    │
  │    │      │              │街142巷15弄1號3 │          │
  │    │      │              │樓              │          │
  └──┴───┴───────┴────────┴─────┘
附錄本案論罪科刑法條全文：
毒品危害防制條例第8條第1項、第6項：
轉讓第一級毒品者，處1年以上7年以下有期徒刑，得併科新臺幣
1百萬元以下罰金。
轉讓毒品達一定數量者，加重其刑至二分之一，其標準由行政院
定之。
毒品危害防制條例第11條：
持有第一級毒品者，處3年以下有期徒刑、拘役或新臺幣5萬元以
下罰金。
持有第二級毒品者，處2年以下有期徒刑、拘役或新臺幣3萬元以
下罰金。
持有專供製造或施用第一、二級毒品之器具者，處1年以下有期
徒刑、拘役或新臺幣1萬元以下罰金。
持有毒品達一定數量者，加重其刑至二分之一，其標準由行政院
定之。


司法院資訊處製作；財團法人民間司法改革基金會備份。
